臺灣嘉義地方法院刑事判決　　　　　　　100年度易字第363號
公　訴　人　臺灣嘉義地方法院檢察署檢察官
被　　　告　羅玉明
上列被告因重利案件，經檢察官提起公訴（100年度偵字第2450
號），本院判決如下：
    主  文
羅玉明犯如附表所示之罪，各處如附表所示之刑。應執行有期徒
刑柒月，如易科罰金，以新臺幣貳仟元折算壹日。門號0000
000000號行動電話壹具（含SIM卡乙枚），沒收之。
    犯 罪 事 實
一、羅玉明（綽號「阿田」）前於民國95年間因重利案件，經臺
    灣高等法院臺南分院以96年度上易字第189號判決，判處有
    期徒刑4月確定，再經同院以96年度聲減字第1229號裁定，
    減刑為有期徒刑2月確定，於96年12月14日易科罰金執行完
    畢；又因重利案件經本院以99年度嘉簡字第917號判決，各
    判處有期徒刑3月（3罪），定應執行有期徒刑4月確定。詎
    其猶不知警惕，於99年7月16日下午4時許，在嘉義市○區○
    ○路與永春二街之交岔路口，趁陳之清需錢濟急之際，基於
    乘他人急迫貸以金錢，而取得與原本顯不相當重利之犯意，
    與陳之清約定：由羅玉明借予陳之清新臺幣（下同）20,000
    元，利息收取方式係每10天為1期，每期利息3,000元（即月
    息45分、年息540分），遲延償還利息須日付500元，陳之清
    則簽發面額2萬元之本票1紙及簽署款項借用證1紙交予羅玉
    明作為債務之擔保，羅玉明預扣第1期利息3,000元後，陳之
    清實拿17,000元，以此方式取得與原本顯不相當之重利。其
    又於99年9月13日下午3時許，在嘉義縣民雄鄉之民雄火車站
    ，另行乘陳之清需款孔急之際，與陳之清約定：由羅玉明借
    予陳之清10,000元，利息收取方式係每10天為1期，每期利
    息1,500元（即月息45分、年息540分），遲延償還利息須日
    付500元，陳之清則簽發面額1萬元之本票1紙及簽署款項借
    用證1紙交予羅玉明作為債務之擔保，羅玉明預扣第1期利息
    1,500元後，陳之清實拿8,500元，以此方式取得與原本顯不
    相當之重利。其間羅玉明以門號0000000000號行動電話向陳
    之清催討利息，並於99年10月、11月間，央請呂建和代為向
    陳之清收取利息，羅玉明、呂建和共同基於重利之犯意聯絡
    ，由呂建和於99年10月、11月間，在嘉義市○○路與友忠路
    之交岔路口向陳之清收取利息2,000元，在嘉義市○區○○
    路160號「美的幼稚園」向陳之清收取利息1,500元，在嘉義
    市立玉山國民中學附近向陳之清收取利息1,500元共2次，陳
    之清並口述電話號碼予呂建和記載在紙張上用以聯絡（呂建
    和涉犯重利罪部分，業經本院以100年度嘉簡字第187號判決
    ，判處有期徒刑2月確定）。羅玉明並因此向陳之清共計收
    取60, 000元之利息，嗣其為收取本金，又於99年12月9日撥
    打電話要求陳之清還清本金3萬元（即上述之本金20,000元
    、10,00 0元），羅玉明將上開本票及款項借用證各2紙交予
    呂建和收執用以向陳之清收款，呂建和與陳之清於同日下午
    5 時10分許，在嘉義縣民雄鄉東榮村騎虎王廟見面，隨即為
    警查獲，扣得本票及款項借用證各2張、記載電話號碼之紙
    張1 紙、行動電話1只，並循線查獲羅玉明，始悉上情。
二、案經陳之清訴由嘉義縣警察局民雄分局報請臺灣嘉義地方法
    院檢察署檢察官偵查起訴。
    理  由
一、證據能力之說明
    按被告以外之人於審判外之陳述，經當事人於審判程序同意
    作為證據，法院審酌該言詞陳述或書面陳述作成時之情況，
    認為適當者，亦得為證據。當事人、代理人或辯護人於法院
    調查證據時，知有第159條第1項不得為證據之情形，而未於
    言詞辯論終結前聲明異議，視為有前項之同意，刑事訴訟法
    第159條之5定有明文。查本件被告羅玉明於言詞辯論終結前
    ，對於下述本院採為認定犯罪事實依據之各項證據之證據能
    力，均未聲明異議，復經本院於審理時逐一提示予被告表示
    意見（參本院卷第57頁至第59頁、第76頁至第78頁），本院
    審酌該等證據之取得過程並無瑕疵，與本案待證事實間復具
    有相當之關聯性，以之為本案證據並無不當，自得採為本件
    認定事實之基礎，合先敘明。
二、犯罪事實之認定
  (一)訊據被告固不否認曾於99年7月16日交付20,000元予陳之清
    之事實，惟矢口否認有何重利犯行，辯稱：呂建和於伊幼子
    就讀之幼稚園開娃娃車，因陳之清向呂建和借款，呂建和無
    暇交付款項，遂委託伊交付20,000元予陳之清，99年9月份
    陳之清借款的事情伊不清楚，伊在賣鹽酥雞，陳之清曾經消
    費未付款，當時伊有給陳之清自己之手機號碼，陳之清曾向
    伊借錢且知伊前犯有重利案件，亦可能係為免除積欠呂建和
    之債務因此誣陷伊云云。經查：
  (二)證人即告訴人陳之清透過路邊廣告得悉借貸訊息，遂於99年
    7月16日下午4時許，在嘉義市○區○○路與永春二街之交岔
    路口，向綽號「阿田」之被告借款20,000元，每期利息3,00
    0元，10天為1期，遲延償還利息須日付500元，證人陳之清
    則簽發面額2萬元之本票1紙及簽署款項借用證1紙交予被告
    作為債務之擔保，被告預扣第1期利息3,000元，證人陳之清
    實拿17,000元，繳息地點大部分在永春一街附近；另又於99
    年9月13日下午3時許，在嘉義縣民雄鄉之民雄火車站，向被
    告借10,000元，每期利息1,500元，10日為1期，遲延償還利
    息須日付500元，證人陳之清則簽發面額1萬元之本票1紙及
    簽署款項借用證1紙交予羅玉明作為債務之擔保，被告預扣
    第1期利息1,500元，證人陳之清實拿8,500元，有時是被告
    收取利息，有時被告央請呂建和前來收取利息，因其聯絡之
    人均為被告，故被告始為借款人等情，業據證人陳之清於本
    院審理中證述明確（參第29頁至第35頁），核與其在警詢、
    偵查中所述均相合致（參警卷第1頁至第6頁、偵查卷第27頁
    至第28頁、第34頁至第34頁反面、第107頁至第110頁）。況
    且，證人陳之清因借款、給付利息乙事與被告聯繫，被告並
    以0000000000號等門號之行動電話催討利息等情，並據證人
    陳之清提出錄音帶及通聯查詢資料為證，經本院勘驗前開錄
    音帶，其內容為：(一)錄音內容為2男子對話，其中1男子聲音
    較大聲，另1男子聲音比較小，似乎為電話對話的聲音；(二)
    聲音較大聲之男子有數次稱呼與其對話之男子「阿田」，對
    話內容為就借款利息希能降低數額等情，並有本院100年6月
    30日勘驗筆錄在卷可佐（參本院卷第76頁至第77頁），證人
    陳之清對如何向被告借款、如何預扣利息、如何提供擔保、
    如何聯絡及交付利息各節前後所陳一致，證人陳之清於本院
    審理時，仍明白指證前開借款情節及被告即為借出金錢之人
    ；此外，並有證人陳之清簽發之面額分別20,000元、10,000
    元之本票各1紙，款項借用書各1紙、記載門號0000-0 00000
    號行動電話之字條1張、行動電話電話簿清單翻拍照片4張、
    雙向通聯查詢資料等件在卷可稽（參偵查卷第41頁至第44頁
    ），堪信證人陳之清前開所證屬實。
  (三)證人呂建和雖於本院審理中翻異前詞，附和被告之前開辯詞
    ，證稱：證人陳之清本欲向「阿田」借款，因「阿田」缺錢
    ，遂向其借款，其委託「阿田」幫忙拿錢給證人陳之清，該
    筆款項係其所有云云，惟查：
    1.證人呂建和於99年12月9日經警查獲移送檢察官訊問時稱
      ：是「阿田」借錢給陳之清，「阿田」是其任職安親班之
      某位家長，「阿田」借錢給陳之清時，其不在現場，「阿
      田」的電話號碼記載在手機中，「阿田」於99年12月9日
      下午2時許，在嘉義市○○路的便利商店將本票、款項借
      用證書交予其持向陳之清收取本票上所載金額，收款後可
      得2,000元報酬，其大約在查獲前1週，有與陳之清聯絡，
      告知陳之清將本票上所記載之金額清償等語綦詳（參偵查
      卷第26頁正、反面），核與證人陳之清前開所證大致相符
      ，是以證人呂建和嗣於本院審理中更易前詞所為證述是否
      屬實即非無疑。
    2.再者，證人呂建和係以駕駛娃娃車為業，月薪約3,600元
      ，偶爾其母親會多給薪資3,000元，其姊夫也介紹其前往
      木材行從事鋸木之臨時工，各項收入加總則月入始約2萬
      餘元，目前並無存款，家中水電費亦是其父親處理等情，
      亦據其在本院審理中證述明確（參本院卷第39頁至第40頁
      ），則證人呂建和之經濟狀況顯非富裕，甚且由其父親支
      付家中水電費，殊難想像其有何資力足以放款供他人借用
      ？反係，其於上開偵查中所述向證人陳之清收取款項後，
      可獲得2,000元之報酬乙節，較符合其自陳之經濟狀況；
      輔以，證人呂建和所使用之門號0000000000號行動電話之
      電話簿清單係由被告之妻輸入被告所使用之0000000000號
      及0000000000號兩門號乙節，亦為證人呂建和證述在卷（
      參本院卷第37頁至第39頁）；復以被告所使用之門號0000
      000000號與證人呂建和所使用之0000000000號行動電話通
      話情形頻繁（參偵查卷第53頁至第102頁），又觀諸前開
      被告與證人呂建和通聯紀錄所示，多係被告主動發話之情
      形；佐以證人呂建和於99年12月9日下午5時10分經警查獲
      時，對外聯繫之首通電話即係於當日下午5時20分發話予
      被告等情（參偵查卷第87頁），凡此種種均足認其等間關
      係匪淺；再參酌被告使用之前開行動電話雙向通聯資料所
      示，依序在99年11月5日、13日、23日約隔10日即與證人
      呂建和有較平日通聯密切之情形，甚而在99年11月13日被
      告與證人陳之清多次聯繫後，迅即與證人呂建和頻有通聯
      情形（參前開偵查卷第77頁），互核前揭時間均與證人陳
      之清指陳向被告借款、收取利息之時間點合致，足認證人
      陳之清前揭所證洵屬可採。況經本院質以證人呂建和是否
      認識款項借用證上所載之連帶保證人「楊阿雪」一情，證
      人呂建和先答以不認識，旋又泛稱認識數位名喚阿雪之人
      云云，苟證人呂建和確係本件借款人，何以對於其所有債
      權之連帶保證人如此漠視，毫無關心？又倘若證人陳之清
      係向證人呂建和借款，則證人陳之清誣指被告涉犯本件犯
      行有何免除債務之實益？互參上情，足認被告與證人呂建
      和前揭所陳均非可採，觀諸其等間之互動，堪認本件之角
      色分工情節係以被告為權控主導，證人呂建和係依被告指
      揮行事。益徵證人陳之清前揭證述，與事實相符，堪信為
      真。
  (四)再被告貸款取息之利率高於尋常，不僅與民法第203條所定
    之週年利率5％之法定利率，及同法第205條所定之最高利率
    週年利率20％之限制，相去甚遠，且與目前銀行放款利率及
    一般民間利息之月息2分或3分相較，亦過於懸殊，衡諸目前
    社會經濟情況，被告確係取得與原本顯不相當之重利，至為
    明顯；而被害人即證人陳之清各次均因經濟情況急迫，急需
    要現金周轉等情事，願負擔較銀行、民間借款利率高出甚多
    之利息而向被告借款，衡情均有舉債之急迫情形。綜上，被
    告利用社會上種種因急迫而舉債濟急之情形，招徠陷於急迫
    之不特定人向其借貸，且被告貸款取息之利率甚高如前所述
    ，是被告確係均乘他人急迫貸以金錢，而取得與原本顯不相
    當之重利無疑。而被告所為上開辯解，顯係事後卸責之詞，
    難以憑採。本件事證明確，被告上開犯行，均堪認定，應予
    依法論科。
三、論罪科刑之法律適用
  (一)核被告如事實欄所為，均係犯刑法第344條之重利罪。被告
    與呂建和間有犯意之聯絡及行為分擔，為共同正犯。被告所
    犯上揭2次重利犯行，雖罪名相同，惟其犯意各別，行為互
    殊，應予分論併罰。按重利犯罪之性質，在社會生活常態上
    或為零星偶一為之，或長期不間斷的反覆為之，均有其可能
    性，自難認立法者於制定刑罰法律之初，已認知重利行為必
    屬具反覆性之犯罪，且有意藉由法條中客觀構成要件之行為
    要素，涵括上開具有反覆實施特性之數個犯罪行為。況實務
    上最高法院歷來僅將專以觸犯該等法條之罪，為其日常生活
    之職業者之常業犯，認為其性質上屬多數行為之集合犯，在
    法律上將之擬制為一罪（即學理上稱之實質上一罪）（最高
    法院92年度台上字5115號、92年度台上字第4959號判決、93
    年度台上字第3609號判決）；惟以本件被告對於被害人陳之
    清之各個重利犯行，行為各自獨立，容係乘被害人各次經濟
    窘迫之際，見機基於各別犯意而為之，自應予分論併罰。又
    按刑法上接續犯之概念係指數行為於同時同地或密切接近之
    時地實施，侵害同一之法益，各行為之獨立性極為薄弱，依
    一般社會健全觀念，在時間差距上，難以強行分開，在刑法
    評價上，以視為數個舉動之接續施行，合為包括之一行為予
    以評價，較為合理（最高法院86年台上字第3295號判例參照
    ）。是以，被告所為上開2次重利犯行，固係對同一被害人
    陳之清所為，惟觀諸各次之犯罪時間，並非於密切接近之時
    地實施，且2次所借之款項不同，各行為間具有獨立性，並
    非難以強行分開，是依上開說明，被告如事實欄所載之2次
    犯行，尚難認係接續犯，公訴意旨認係接續犯，容或有誤，
    附此敘明。綜上所述，被告所犯上揭2次重利犯行，雖罪名
    相同，惟其犯意各別，行為互殊，應予分論併罰。又被告有
    事實欄一所載犯罪科刑之執行紀錄，此有臺灣高等法院被告
    前案紀錄表附卷足參，其於有期徒刑執行完畢後5年以內，
    以故意再犯本件最重本刑為有期徒刑以上各罪，均為累犯，
    各應依刑法第47條第1項之規定，加重其刑。
  (二)爰審酌被告係國中畢業之智識程度，自陳：已婚，育有1子
    ，就讀小學2年級，目前賣鹽酥雞維生，淡季時月收入約2萬
    餘元，旺季時約3、4萬元，其妻受僱於麵攤當服務員，月收
    入約萬餘元，父母均過世，另有1名胞兄，已結婚成家在外
    ，另名胞姊亦已出嫁，家中並無其他需要扶養之人等家庭生
    活經濟狀況，不思以正當途徑賺取金錢，竟乘他人需款孔急
    之際放貸收取重利，以圖己私利，剝奪經濟上之弱者，對社
    會金融秩序造成危害，兼衡被告所借貸金額、收取之重利、
    期間、次數，及其犯罪動機、目的、手段，犯後否認犯行，
    毫無悔意等一切情狀，分別量處如主文所示之刑及定其應執
    行之刑，併均諭知易科罰金之折算標準，以資儆懲。至質押
    擔保物品之本票、款項借用證，係被害人向被告借款質押之
    物，借款人仍應清償借款本金及法定限制內之利息，被告則
    應返還上開質押物品，故上開票據、款項借用證所載面額其
    中部分係本金及法定限制內之利息，至限制外之重利固係犯
    罪所得，然限制內之利息即非犯罪所得，因前揭本票、款項
    借用證無從分割，自不能全部視為犯罪所得。而刑法第38條
    第1項第3款所謂因犯罪所得之物，係指該物全部係犯罪所得
    而言，如非全部而僅係不能分割之其中一部係犯罪所得，自
    不得視為全部犯罪所得予以沒收。從而，上揭本票、款項借
    用證既非全係犯罪所得之物，爰不予宣告沒收；門號000000
    0000號行動電話（含SIM卡乙枚），為被告所有，供其犯本
    件所用之物，應依刑法第38條第1項第2款宣告沒收；另抄寫
    行動電話號碼之紙條1張固足以作為證明被告與呂建和間有
    犯意聯絡之證據，然非供犯罪之用，亦非犯罪所得，爰不予
    宣告沒收。
據上論斷，應依刑事訴訟法第299 條第1 項前段，刑法第28條、
第344條、第47條第1項前段、第41條第1項前段、第51條第5款、
第38條第1項第2款，刑法施行法第1條之1第1項、第2項前段，判
決如主文。
本案經檢察官侯德人到庭執行職務。
中    華    民    國   100    年    7     月    11    日
                    刑事第一庭  法  官  呂美玲
以上正本證明與原本無異。
如不服本判決應於收受判決後10日內向本院提出上訴書狀，並應
敘述具體理由；其未敘述上訴理由者，應於上訴期間屆滿後20日
內向本院補提理由書（均須按他造當事人之人數附繕本）「切勿
逕送上級法院」。告訴人或被害人如對於本判決不服者，應具備
理由請求檢察官上訴，其上訴期間之計算係以檢察官收受判決正
本之日期為準。
中    華    民    國   100    年    7     月    11    日
                                書記官  洪敏芳
附錄法條
中華民國刑法第344條
（重利罪）
乘他人急迫、輕率或無經驗貸以金錢或其他物品，而取得與原本
顯不相當之重利者，處 1 年以下有期徒刑、拘役或科或併科 1
千元以下罰金。
附表
┌──┬───────┬────────────────┬───┐
│編號│  犯罪事實    │主  文  罪  名  及  宣  告  刑  │備註  │
├──┼───────┼────────────────┼───┤
│一  │99年7月16日借 │羅玉明共同乘他人急迫貸以金錢，而│      │
│    │款20,000元部分│取得與原本顯不相當之重利，累犯，│      │
│    │              │處有期徒刑伍月，如易科罰金，以新│      │
│    │              │臺幣貳仟元折算壹日，門號○九八六│      │
│    │              │一三九二三一號行動電話壹具（含  │      │
│    │              │SIM卡乙枚），沒收之。           │      │
├──┼───────┼────────────────┼───┤
│二  │99年9月13日借 │羅玉明共同乘他人急迫貸以金錢，而│      │
│    │款10,000元部分│取得與原本顯不相當之重利，累犯，│      │
│    │              │處有期徒刑肆月，如易科罰金，以新│      │
│    │              │臺幣貳仟元折算壹日。門號○九八六│      │
│    │              │一三九二三一號行動電話壹具（含  │      │
│    │              │SIM 卡乙枚），沒收之。          │      │
└──┴───────┴────────────────┴───┘